【裁判字號】    92,訴,163
【裁判日期】    920926
【裁判案由】    返還不當得利
【裁判全文】
臺灣桃園地方法院民事判決  九十二年度訴字第一六三號
    原      告  乙○○
    訴訟代理人  周承武律師
    被      告  甲○○
    訴訟代理人  康勝男律師
右當事人間請求返還不當得利事件，經本院於中華民國九十二年九月九日言詞辯論終
結，並判決如左：
    主      文
原告之訴及假執行之聲請均駁回。
訴訟費用由原告負擔。
    事      實
甲、原告方面：
壹、聲明：
一、被告應給付原告新台幣（下同）六十一萬三千五百十九元，及自訴狀繕本送達被
    告翌日起至清償日止，按年息百分之五計算之利息。
二、訴訟費用由被告負擔。
三、原告願供擔保，請准宣告假執行。
貳、陳述：
一、原告前經營大芳木器行，於民國八十二年間將價值一百八十六萬四千八百元之紅
    木及黑心石家具交由被告加工，詎被告加工廠遭訴外人李訓揚失火而全部燒毀，
    原告上開加工材料亦付之一炬，李訓揚失火罪業經台灣高等法院八十三年上易字
    第一七二六號判處有期徒刑四月確定在案。原告乃於八十三年三月十日，將其對
    訴外人李訓揚之侵權行為損害賠償請求權讓與被告，由被告對訴外人李訓揚訴請
    給付，讓與時並言明被告將來若受有賠償，應將賠償款給付原告。上開損害賠償
    訴訟，經台灣高等法院八十六年重訴更一字第二三號判決：訴外人李訓揚應給付
    被告二百八十一萬三千七百二十九元，由判決理由可知，其中一百八十六萬四千
    八百元應為原告讓與被告，訴外人李訓揚不服此判決提起上訴，業經最高法院以
    八十八年台上字第三二四號裁定駁回而確定。
二、上開民事賠償判決確定後，訴外人李榮和願代李訓揚賠償被告之損害，乃由訴外
    人李榮和簽立面額三百萬元、票號NO178853之本票乙紙予被告，嗣被告聲請法院
    強制執行，經桃園縣大溪鎮公所調解，於九十一年一月十四日作成九十一民調字
    第二一號調解書，調解內容為訴外人李榮和代訴外人李訓揚給付二百五十萬元現
    金予被告，被告應退還該票號NO178853之本票，此有調解書為證，且為被告所不
    爭執，然被告收受二百五十萬元後，卻拒不支付原告應得之損害。
三、按債權讓與為契約之一種，原告將債權讓與被告，約定被告需將取得之賠償金給
    付原告，被告未依約給付，即生遲延效果，原告主張依起訴狀之送達為解除讓與
    契約之意思表示。契約當事人之一方給付遲延者，他方得訂相當期限，催告其履
    行，如於期限內不履行時，得解除契約，民法第二百五十四條訂有明文；又解除
    權之行使，應向他方當事人以意思表示為之，亦為同法第二百五十八條所明訂。
    原告於被告陷於遲延後，於起訴狀之送達為不當得利返還之請求，即屬催告之一
    種，被告答辯仍不給付並已逾數月，顯於相當期限不履行，原告自得於本訴狀再
    為解除債權讓與契約之意思表示。兩造債權讓與契約既經原告依法解除，被告仍
    不給付，自屬不當得利，原告爰依不當得利之法律關係，請求被告給付。
四、原告依不當得利請求被告給付六十一萬三千五百十九元：
（一）依台灣高等法院八十六年重訴更一字第二三號判決及最高法院八十八年台上字
      第三二四號判決，訴外人李訓揚應給付被告二百八十一萬三千七百二十九元；
      被告應給付原告一百八十六萬四千八百元已如前述，又李訓揚應賠償被告甲○
      ○、訴外人簡瑞雄及簡東成之總金額為七百五十八萬八千七百二十九元。
（二）依前開調解書所載，訴外人李榮和代李訓揚償還二百五十萬元，依本件被告與
      訴外人簡瑞雄及簡東成之判決金額七百五十八萬八千七百二十九元與二百五十
      萬元之比率計算為○‧三二九，本件被告應分得九十二萬五千七百一十七元，
      即0000000*0.329=925717；原告應分得六十一萬三千五百十九元，即0000000*
      0.329=613519。故被告應給付原告六十一萬三千五百十九元。
五、對被告答辯之陳述：
（一）被告否認訴外人李榮和代李訓揚之給付為無理由。查，李榮和於九十二年四月
      二日庭訊時證稱「因為我大舅子李訓揚與被告有火災糾紛，我幫他出面全權處
      理」「二百五十萬元我確實有當場給甲○○」「我與李訓揚並無債務糾紛，我
      是為了擔保李訓揚之火災賠償義務才開立本票」等語，足證訴外人李榮和是代
      李訓揚賠償火災所造成損害金二百五十萬元，是被告辯稱該二百五十萬元為其
      與李榮和間債務清償為無理由。
（二）被告主張訴外人李榮和清償之二百五十萬元，應先扣除律師費及執行費，所餘
      由被告甲○○、訴外人簡瑞雄及簡東成三人平均分配云云。惟我國非採律師訴
      訟主義，律師費四十一萬八千元之支出，不應列為扣除項目。執行費二萬一千
      元，原告並不爭執，然此項費用之支出，並非被告清償所提出之給付，故不應
      扣除。被告辯稱二百五十萬元由被告甲○○、訴外人簡瑞雄及簡東成三人均分
      ，被告並未舉證證明，且被告債權高於訴外人簡東成近一百萬元，是被告分配
      方式不公允，應以原告前述之分配方式較為妥適。
（三）另被告提出八十一年及八十二年加工工資收據三紙，合計金額為四十七萬餘元
      ，主張原告未為給付而行使抵銷權。惟原告否認積欠此等金額，況此等金額為
      承攬報酬，依法時效為二年，被告於十年後主張抵銷，原告自得為時效抗辯，
      而認被告之抵銷抗辯無理由。
（四）被告抗辯對訴外人李訓揚假扣押，僅係保全自己權利，其由訴外人李榮和得二
      百五十萬元，乃因本身之債權，惟查：被告甲○○、訴外人簡瑞雄及簡東成對
      李訓揚不動產為假扣押執行，依據鈞院八十二年全字第二五三號假扣押裁定及
      八十三年全字第二○四四號假扣押裁定之聲請狀，均載明「被火燒毀」，足證
      被告及訴外人等係因李訓揚火災所致損害而為之保全行為。被告既與訴外人簡
      瑞雄及簡東成共同為火災損害為假扣押保全執行，顯非基於被告自身債權而為
      請求。訴外人簡瑞雄及簡東成取得李榮和給付之二百五十萬元賠償金後，即給
      付部分賠償金予其代工廠商江支來及林宜鎰，此有九十二年七月二十三日庭訊
      筆錄為證。故被告所為假扣押執行確係因火災損害所為，被告所辯實不足採。
（五）被告辯稱其因火災而得損害賠償金額逾被告假扣押聲請金額，原告未供擔保金
      云云，作為非為原告權利所為假扣押之抗辯，惟查假扣押金額未必須與得請求
      給付金額完全一致，假扣押債權人遇有擔保金過鉅情形，非不可就請求金額之
      一部份聲請假扣押，是被告之辯稱非為原告損害賠償權利所為，實不足採。訴
      外人江支來及林宜鎰於九十二年七月二十三日庭訊時證稱「有寫過讓與請求證
      明書給簡瑞雄」「簡瑞雄說李訓揚有賠錢，然後他跟我講說他才拿七十萬，後
      來就給我們一人十萬元」，足證被告、訴外人簡瑞雄及簡東成均分別受讓原告
      、訴外人江支來及林宜鎰之債權，約定取得賠償即應給付，今被告卻拒為給付
      ，應無理由。假扣押既由被告與訴外人簡瑞雄、簡東成所為，假扣押擔保金自
      應由其提供，原告、訴外人江支來及林宜鎰非假扣押聲請人，自無須提供擔保
      。
參、證據：提出臺灣高等法院八十六年重訴更一字第二三號民事判決、最高法院八十
          八年台上字第三二四號民事裁定、調解筆錄、桃園縣政府八十九年七月二
          十日函等均影本各一件為證，並聲請傳訊證人李榮和、江支來及林宜鎰。
乙、被告方面：
壹、聲明：一、如主文所示。
          二、如受不利判決，願供擔保請准宣告免為假執行。
貳、陳述：
一、訴外人李榮和給付被告、訴外人簡瑞雄及簡東成二百五十萬元，係為清償其所積
    欠之本票債務，並非代訴外人李訓揚為給付，此由大溪鎮調解委員會九十一年一
    月十四日作成九十一民調字第二一號調解書內文自明，是原告起訴謂訴外人李榮
    和代表李訓揚給付賠償進而訴請返還不當得利云云，顯有誤會。
二、按清償人所提出之給付應先抵充費用，次充利息，次充原本。民法第三百二十三
    條訂有明文。本件被告與訴外人簡東成、簡瑞雄於鈞院八十二年度附民字第一二
    六號刑事附帶民事訴訟，委任邱正明律師為訴訟代理人，計支出律師費用十一萬
    八千元，此有該項判決及收據可證；又於鈞院八十二年度易字第三六二九號公共
    危險案件、台灣高等法院八十三年度上易字第一七二六號公共危險案件、台灣高
    等法院八十四年度重訴字第七二號、八十六年度重訴更一字第二三號損害賠償事
    件，均委任律師為告訴代理人及訴訟代理人，各支出律師費用六萬元，共計二十
    四萬元；復於八十二年執全字第一七三號支出執行費三千三百元及地政規費六千
    四百元、八十三年度執全字第一三七七號支出執行費八千二百五十元、八十四年
    度重訴字第七二號繳納鑑定費用六萬元暨八十九年度執字第六五二五號支出執行
    費二萬一千元、地政規費一萬四千四百元、鑑價費五千一百四十五元，上開費用
    合計共四十七萬六千八百九十五元，是以揆之首揭規定，倘被告有所受償，亦應
    先將受償金額抵充支出費用四十七萬六千八百九十五元。
三、被告與訴外人簡東成、簡瑞雄自李榮和受償本票票款二百五十萬元，三人均分此
    款項，每人分得八十三萬三千三百元，並非如原告起訴狀所述，由被告得九十二
    萬五千七百十七元。再退步言之，倘訴外人李榮和所給付之二百五十萬元，係代
    訴外人李訓揚給付賠償，二百五十萬元賠償金亦應先抵充前述之四十七萬六千八
    百九十五元訴訟及律師費用，所餘二百零二萬三千一百零五元始得抵充本金及利
    息，是以，被告與訴外人簡東成、簡瑞雄三人均分二百零二萬三千一百零五元，
    每一人得六十七萬四千三百六十八元。再據台灣高等法院八十六年重訴更一字第
    二三號判決，被告應獲賠之廠房損失為四十七萬八千九百二十九元及自八十三年
    十月八日起按年息百分之五計算之利息，是以算至九十一年一月十四日李榮和給
    付時止之利息為十七萬四千一百八十五元（478929*0.05*2655/365），合計被告
    對訴外人李訓揚之債權總和為六十五萬三千一百十四元，加上訴外人簡永樟獲判
    之賠償本金四十七萬元亦歸被告取得，被告雖得六十七萬四千三百六十八元仍不
    足受償，更況李榮和所給付之金額並不包含原告損失迭如上述。再承台灣高等法
    院八十六年度重訴更一字第二三號判決所示，李訓揚應給付被告賠償金二百八十
    一萬三千七百二十九元為計算，被告所獲賠償比例為○‧二四四，是原告稱被告
    獲償○‧三二九比例之給付，應屬無據。
四、被告與訴外人簡東成、簡瑞雄對訴外人李訓揚先後聲請假扣押執行，聲請之債權
    金額分別為一百萬元及三百三十萬元，此金額尚不及請求判決給付金額，足證被
    告與訴外人簡東成、簡瑞雄係為保障自己之權利而為假扣押，並不及於原告，況
    原告並未分擔假扣押擔保金，故被告斷不可能為原告權利聲請假扣押執行，且訴
    外人李榮和所簽發之本票係擔保李訓揚對被告與訴外人簡東成、簡瑞雄之火災損
    害，亦不及於原告，業為訴外人李榮和於九十二年四月二日言詞辯論供稱「我提
    供依張三百萬元之本票給甲○○作為擔保，請他們撤回假扣押」「我是為了擔保
    李訓揚之火災債務」可證，故原告以台灣高等法院八十六年重訴更一字第二三號
    判決被告所受賠償包括其損失在內，並據以李榮和因擔保所為之本票債務給付為
    請求基礎，即屬誤會。
五、再按二人互負債務，而其給付種類相同，並均借清償期者，各得以其債務，與他
    方之債務，互相抵銷。為修正前民法第三百三十四條所明文。本件原告前經另以
    木器家具委由被告代為加工，積欠被告工資八萬一千三百元未付，有估價單六紙
    可稽；前八十二年二月積欠原告塗料及工資計十二萬五千元未付，有估價單十一
    紙可稽；又原告請求損害賠償之傢俱損失一百八十六萬四千八百元中積欠被告塗
    料及工資二十六萬九千元，是以揆諸上開規定，倘被告應予給付時，被告以本訴
    狀之送達，據為抵銷通知。
六、末按，不當得利係指無法律上原因受有利益而言，被告係訴外人李榮和所開立本
    票之執票人之一，依法受領是項票款所達成調解之二百五十萬元給付，並非原告
    所稱之無法律上原因。被告自訴外人李榮和受償二百五十萬元，與訴外人李訓揚
    火災之賠償無涉，退步言之，縱認二百五十萬元為賠償金，其數額經扣抵及分配
    後業不足清償被告本身應得之賠償額九十四萬八千九百二十九元，是對原告無給
    付遲延之責，原告稱賠償金應比例分配受償，被告否認兩造為債權讓與時，有如
    是約定。又「吾國民事訴訟法非採律師訴訟制度，當事人所支出之訴訟費自不在
    訴訟費用內，致當事人之旅費及當事人確有不能自為訴訟行為必須委任代理人情
    形所支出之代理人費用，如可認為伸張權利獲防禦上所必要者，應屬訴訟費用之
    一種，於必要限度內，得令敗訴之當事人賠償，所謂必要限度，依訟爭或代理之
    事件及當事人代理人之身分定之，當事人如有爭執，由法院斷定。」司法院十九
    年院字第二○五號意旨所揭櫫，查被告係噴漆工人，法律常識闕如，就所有財產
    被燒燬，為伸張權利及防禦上之必要，請律師為告訴代理人及民事訴訟代理人，
    姑不論訴訟之勝敗，揆之首揭解釋，所支出之費用自為訴訟費用，又倘其非屬訴
    訟費用，亦可謂必要費用，是被告認應優先自二百五十萬元扣抵，自屬有據。又
    被告為原告木器代工，所陳送之估價單均經原告之子謝明育簽名屬實，是原告否
    認積欠被告工資八萬一千三百元，並非事實。
七、被告與訴外人簡東成、簡瑞雄是同胞兄弟，故就訴外人李榮和所得二百五十萬元
    款項，基於兄弟之情決定均分，亦為內部事項，非原告所得置喙，原告主張依確
    定判決所載比例分配，亦屬無據。
參、證據：提出律師費收據四紙、估價單影本十七紙、統一發票一紙、收據八紙，及
    臺灣高等法院刑事附帶民事八十三年重附民字第三七號民事裁定、八十四年度重
    訴字第七二號民事判決等均影本為證。
      理      由
一、本件原告起訴主張其於民國八十二年間曾將價值一百八十六萬四千八百元之紅木
    及黑心石家具交由被告加工，因被告之加工廠遭訴外人李訓揚失火而全部燒毀，
    原告即將其對李訓揚之損害賠償請求權讓與被告，並約明被告如獲賠償，應將所
    得賠償款給付原告，嗣被告起訴向李訓揚求償，經法院判決李訓揚應給付被告二
    百八十一萬三千七百二十九元確定，惟被告與李榮和就該賠償金額達成和解，並
    收受李榮和交付之二百五十萬元，卻拒不返還原告應得之賠償，原告以本件訴狀
    之送達作為催告被告給付之表示，並以被告遲不給付為由，而依法解除與被告間
    之債權讓與契約，並依不當得利之法律關係請求被告應將其已收之賠償金額其中
    六十一萬三千五百十九元返還原告等語。
二、被告對於曾經自原告處受讓原告對李訓揚之損害賠償請求權，並經法院判決李訓
    揚應賠償被告二百八十一萬三千七百二十九元確定，其中一百八十六萬四千八百
    元係受讓自原告之債權，又李榮和曾經交付其二百五十萬元等情，並不爭執，惟
    辯稱：其本人因該火災事故亦受有損害，依判決所示被告應獲賠之廠房損失為四
    十七萬八千九百二十九元及自八十三年十月八日起按年息百分之五計算之利息，
    算至九十一年一月十四日李榮和給付二百五十萬元時止之本利和共為六十五萬三
    千一百十四元，另被告判決獲賠之金額亦包括其受讓自訴外人簡永樟之損害賠償
    本金四十七萬元；又被告自李榮和處受償之金額二百五十萬元，與訴外人李訓揚
    火災之賠償無涉，係因被告與訴外人簡東成、簡瑞雄曾聲請對李訓揚之財產為假
    扣押執行，嗣經李榮和請求撤封，並提供該二百五十萬元予被告及簡東成、簡瑞
    雄，以為擔保。因該假扣押之金額尚不及判決給付之金額，是被告與簡東成、簡
    瑞雄係為保障自己之權利而為假扣押，並不及於原告，況原告並未分擔假扣押擔
    保金，被告斷不可能為原告權利聲請假扣押執行。且前開二百五十萬元被告與訴
    外人簡東成、簡瑞雄三人均分，每人僅得八十三萬三千三百元，扣除被告本人應
    得之賠償金額及其他執行費、律師費用等，已無餘額，被告否認兩造於債權讓與
    時曾約定賠償金應比例分配受償，原告主張依確定判決所載比例分配，尚屬無據
    ，被告對原告無給付遲延之責，且被告係李榮和所開立本票之執票人之一，依法
    受領是項票款所達成調解之二百五十萬元給付，並非原告所稱之無法律上原因等
    語置辯。
三、查訴外人李訓揚前因失火燒燬被告廠房設備及他人寄存於被告廠內之加工木器，
    經最高法院八十八年度台上字第三二四五號民事裁定及臺灣高等法院八十六年度
    重訴更（一）字第二三號民事判決李訓揚應賠償被告二百八十一萬三千七百二十
    九元確定，依判決理由所示，被告本人之廠房設備之損害額為四十七萬八千九百
    二十九元，加上被告受讓自本件原告乙○○置於被告廠內委託加工木器損失之損
    害額一百八十六萬四千八百元，及被告受讓自訴外人簡永樟置於被告廠內委託加
    工木器損失之損害額四十七萬元，被告合計可向李訓揚請求賠償二百八十一萬三
    千七百二十元。又前開判決另判令李訓揚應賠償同遭火災燒燬廠房之訴外人簡瑞
    雄二百八十六萬二千七百二十九元、簡東成一百九十一萬二千三百四十二元。上
    情業據原告提出臺灣高等法院八十六年重訴更一字第二三號民事判決及最高法院
    八十八年台上字第三二四號民事裁定附卷可參，且為被告所不爭執，堪信屬實；
    依該確定判決之理由，可以認定本件被告對於李訓揚之損害賠償債權，確包含其
    本人及受讓自原告及簡永樟之損害賠償債權。
四、本件被告與簡瑞雄、簡東成三人前於八十二年三月四日提供擔保聲請對債務人李
    訓揚之財產在一百萬元範圍內假扣押，並執行查封李訓揚所有之不動產，債務人
    則於八十三年十一月二十九日提供反擔保撤銷查封；嗣被告與簡瑞雄、簡東成三
    人又於八十三年十二月八日第二次聲請對債務人李訓揚之財產在三百三十萬元之
    範圍內假扣押，並執行李訓揚所有之不動產（土地及地上未保存登記之建物），
    惟於八十四年一月二十一日具狀撤回該假扣押之執行。上情業經本院依職權調閱
    本院八十二年度執全字第一七三號及八十三年度執全字第一三七七號假扣押執行
    卷宗閱明屬實。另依原告提出之大溪鎮調解委員會九十一年民調字第二一號調解
    書，聲請人為李榮和，對造人為甲○○（即本件被告），該次之調解內容為聲請
    人同意賠償對造人二百五十萬元，以作為對造人此次事件所受損害之損害賠償。
    對造人應撤回臺灣桃園地方法院民事執行處八十九年執字第六五二五強制執行事
    件，並將於法院發回後，將編號Ｎ0000000號、發票日八十四年一月二十
    日、面額三百萬元、發票人李榮和之本票乙張退還李榮和。由上可知，本件被告
    前曾二度聲請假扣押李訓揚之財產，卻於八十四年一月二十一日主動具狀撤回第
    二次之假扣押執行，參以李榮和所簽發之前開本票之發票日為八十四年一月二十
    日，恰在撤回之前一日，票面金額亦與第二次假扣押之金額相差無幾；且證人李
    榮和亦於本院審理中到院證稱：因為甲○○有假扣押李訓揚的房子，實際上那房
    子是我的，所以我提供一張三百萬的本票給甲○○他們作擔保，請他們撤回假扣
    押等語。足堪認定李榮和所簽發之系爭本票，確係為使被告撤回該假扣押執行，
    所提供之擔保。
五、又李榮和於簽發系爭本票之後因未付票款，經被告聲請強制執行李榮和之財產，
    李榮和復提起確認本票債權不存在之訴，李榮和為解決與被告等人之前開本票債
    務糾紛，遂於九十一年一月十四日聲請調解並經雙方合意以二百五十萬元成立調
    解，李榮和並於調解當日給付被告全數款項，業據被告及證人李榮和於本院審理
    中陳述明確，並有原告提出之前開調解書附卷可稽，堪信屬實。查，李榮和給付
    被告等人二百五十萬元，既係為解決其等間之本票債務，而其當初簽發本票之目
    的，係為求被告方面撤回假扣押之執行，已如前述，再參以該本票之票面金額遠
    低於前開判決李訓揚應給付被告等三人之賠償金額，足徵李榮和給付予被告等人
    之二百五十萬元之目的，應僅係作為使被告等人撤回假扣押執行之對價，並非代
    李訓揚與被告等人就前開賠償之總額而為和解；是原告主張該二百五十萬元即係
    被告與李榮和就該火災事故之賠償金額達成和解之和解金云云，尚不足採，從而
    該二百五十萬元即並不必然包含本件原告讓與其對李訓揚之損害賠償債權在內。
六、原告主張被告自李榮和處獲賠九十二萬五千七百一十七元，依前開確定判決所載
    之比例計算被告應償還原告六十一萬三千五百十九元此節，業為被告所否認，並
    辯稱其僅分得八十三萬三千三百元，且兩造於債權讓與時並未約定賠償金應比例
    分配受償等語，原告就此復未能舉證以實其說，無從認為被告獲賠之金額中之某
    部分比例之賠償額度，係屬於原告當初讓與之損害賠償債權；又被告自李榮和處
    所受償之金額，亦應以被告陳稱其僅分得八十三萬三千三百元為準。則以被告本
    人應自李訓揚處獲賠之四十七萬八千九百二十九元，及被告受讓自訴外人簡永樟
    之損害賠償本金四十七萬元，合計九十四萬八千九百二十九元，已逾被告前開分
    得之金額，並無餘額可以認為係屬於原告當初轉讓予被告之損害賠償債權，而得
    請求被告償還；原告主張解除兩造間之債權讓與契約，並依不當得利之法律關係
    請求被告返還六十一萬三千五百十九元及自訴狀繕本送達翌日起至清償日止，按
    年息百分之五計算之利息，核屬無據，無從准許。原告假執行之聲請因訴之駁回
    而失所附麗，應併予駁回，附此敘明。
七、據上論結：原告之訴為無理由，依民事訴訟法第七十八條，判決如主文。
中      華      民      國    九十二    年      九      月    二十六    日
                                臺灣桃園地方法院民事第一庭
~B法      官  劉志卿
右為正本係照原本作成
如對本判決上訴，須於判決送達後廿日內向本院提出上訴狀
中      華      民      國    九十二    年      十      月      三      日
~B法院書記官  王曉雁


司法院資訊處製作；財團法人民間司法改革基金會備份。
